臺灣臺中地方法院刑事判決
110年度金訴字第1154號
公  訴  人  臺灣臺中地方檢察署檢察官
被      告  李依禪



選任辯護人  梁家昊律師
被      告  顏嘉廷


上列被告因詐欺等案件，經檢察官提起公訴（110年度偵字第218
27、23097、27172號）及移送併辦（110年度偵字第35159號），
本院判決如下：
    主    文
戊○○犯如附表編號1、2主文欄所示之罪，各處如附表編號1、2主
文欄所示之刑。應執行有期徒刑壹年捌月。
乙○○無罪。
    犯罪事實
一、戊○○於民國110年5月下旬之某日，基於參與犯罪組織之犯意
    ，加入由真實姓名年籍不詳、通訊軟體Line暱稱「賴景達Er
    ic」、「李文哲」及綽號「少年」等人所組成之3人以上，
    以實施詐欺為手段，具有持續性及牟利性之有結構性之詐欺
    集團組織，並擔任收取詐欺贓款後繳回上游之「收水」工作
    。嗣戊○○與該詐欺集團成年成員（無積極證據證明有未滿18
    歲之人），共同意圖為自己不法之所有，基於三人以上共同
    詐欺取財及掩飾、隱匿詐欺犯罪所得之去向及所在之一般洗
    錢之犯意聯絡，先由該詐欺集團不詳成員，於110年6月9日9
    時許、17時37分許，佯以親友借款方式，先後對甲○○○、丙○○實施詐騙，使其等均陷於錯誤，因而於同年月10日，先後
    匯款新臺幣（下同）15萬元、5萬元至不知情之乙○○（所涉
    加重詐欺取財等部分，由本院另為無罪諭知，詳後述）所申
    設之國泰世華商業銀行南投分行帳號000000000000號帳戶內
    ，再由乙○○依「李文哲」之指示前往位於南投縣○○市○○○路0
    0號之國泰世華商業銀行南投分行之自動櫃員機，於同年月1
    0日15時許，以插入提款卡並輸入密碼提領款項方式，陸續
    提領8萬元、5萬元、7萬元（共20萬元）之款項，乙○○再依
    指示前往位於南投縣○○鎮○○路00號之敦和宮前，在其駕駛車
    牌號碼000-0000號自用小客車內，將上開詐欺贓款交予依該
    詐欺集團不詳成員之指示前來領取款項之戊○○，戊○○復依指
    示於同年月10日19時許，在位於臺中市北區精武路與雙十路
    口之公有停車場，將上開詐欺贓款再轉交予某真實姓名年籍
    不詳、綽號「少年」之男子。嗣因甲○○○、丙○○察覺有異而
    報警處理，始查悉上情。
二、案經甲○○○訴由桃園市政府警察局桃園分局、丙○○訴由臺南
    市政府警察局第一分局報告臺灣臺中地方檢察署檢察官偵查
    起訴及移送併辦。
    理    由
壹、有罪部分：
一、證據能力部分：
  ㈠按訊問證人之筆錄，以在檢察官或法官面前作成，並經踐行
    刑事訴訟法所定訊問證人之程序者為限，始得採為證據，組
    織犯罪防制條例第12條第1項中段定有明文，此為刑事訴訟
    證據能力之特別規定，且較92年2月6日修正公布，同年9月1
    日生效施行之刑事訴訟法證據章有關傳聞法則之規定更為嚴
    謹，自應優先適用。依上開規定，證人於警詢時之陳述，於
    違反組織犯罪防制條例案件，即不具證據能力，不得採為判
    決基礎（最高法院104年度台上字第203號判決意旨參照）。
    從而，被告戊○○以外之人於警詢中之陳述，就其所犯違反組
    織犯罪防制條例部分，應無證據能力，而不得採為判決基礎
    。
  ㈡惟按上開關於組織犯罪條例之證據能力規定，必以犯罪組織
    成員係犯本條例之罪者，始足語焉，若係犯本條例以外之罪
    ，即使與本條例所規定之罪，有裁判上一罪之關係，關於該
    所犯本條例以外之罪，其被告以外之人所為之陳述，自仍應
    依刑事訴訟法相關規定，定其得否為證據（最高法院103年
    度台上字第2915號判決意旨參照）。準此，就被告戊○○所犯
    違反組織犯罪防制條例以外之罪名部分，有關上開證人陳述
    之證據能力之認定，自應回歸刑事訴訟法論斷之。又被告以
    外之人於審判外之陳述，雖不符刑事訴訟法第159條之1至同
    條之4之規定，而經當事人於審判程序同意作為證據，法院
    審酌該言詞陳述或書面陳述作成時之情況，認為適當者，亦
    得為證據；當事人、代理人或辯護人於法院調查證據時，知
    有同法第159條第1項不得為證據之情形，而未於言詞辯論終
    結前聲明異議者，視為有前項之同意，刑事訴訟法第159條
    之5定有明文。查本判決以下所引用各項證據資料中屬於被
    告戊○○以外之人於審判外陳述之傳聞證據部分，被告戊○○及
    檢察官於本院審理中均同意有證據能力（見本院110年度金
    訴字第1154號卷【下稱本院卷】第88、89、143至149頁），
    且被告戊○○及檢察官於調查證據時，已知其內容及性質，皆
    未於言詞辯論終結前聲明異議，本院審酌上開證據取得過程
    並無瑕疵，與本案待證事實間復具有相當關聯性，亦無證明
    力明顯過低之情，認為以之作為本案證據核屬適當，依前揭
    規定，應有證據能力；又以下所引用各項非供述證據，經查
    並無違反法定程序取得之情，依刑事訴訟法第158條之4規定
    反面解釋，亦應有證據能力。
二、認定犯罪事實所憑之證據及理由：　　
　　訊據被告戊○○矢口否認有何加重詐欺取財、一般洗錢及參與
    犯罪組織等犯行，辯稱：我確實有幫別人去收錢，但我不知
    道這是詐騙的錢，我沒有加入詐欺集團云云。經查：
　㈠本案詐欺集團不詳成員，於110年6月9日9時許、17時37分許
    ，佯以親友借款方式，先後對告訴人甲○○○、丙○○實施詐騙
    ，使其等均陷於錯誤，因而於同年月10日，先後匯款新臺幣
    15萬元、5萬元至同案被告乙○○所申設之國泰世華商業銀行
    南投分行帳號000000000000號帳戶內，再由同案被告乙○○依
    「李文哲」之指示前往位於南投縣○○市○○○路00號之國泰世
    華商業銀行南投分行之自動櫃員機，於同年月10日15時許，
    以插入提款卡並輸入密碼提領款項方式，陸續提領8萬元、5
    萬元、7萬元（共20萬元）之款項，同案被告乙○○再依指示
    前往位於南投縣○○鎮○○路00號之敦和宮前，在其駕駛車牌號
    碼000-0000號自用小客車內，將上開詐欺贓款交予依本案詐
    欺集團不詳成員之指示前來領取款項之被告戊○○，被告戊○○
    復依指示於同年月10日19時許，在位於臺中市北區精武路與
    雙十路口之公有停車場，將上開詐欺贓款再轉交予某真實姓
    名年籍不詳、綽號「少年」之男子等情，為被告戊○○所不否
    認（見本院卷第89、90頁），核與證人即告訴人甲○○○、丙○○於警詢中之證述情節（見臺灣臺中地方檢察署110年度偵字
    第21827號卷【下稱偵21827卷】第109至111、115、116頁）
    、證人即同案被告乙○○於警詢及偵查中之證述情節（見偵21
    827卷第79至87、89至94、99至103、249至251頁及臺灣臺中
    地方檢察署110年度偵字第35159號卷【下稱偵35159卷】第1
    3至15頁）均相符合，並有受理詐騙帳戶通報警示簡便格式
    表（見偵21827卷第112頁及臺灣臺中地方檢察署110年度偵
    字第23097號卷【下稱偵23097卷】第171頁）、內政部警政
    署反詐騙諮詢專線紀錄表（見偵21827卷第113、114、117、
    118頁）、敦和宮附近監視器錄影畫面翻拍照片（見偵21827
    卷第119至137頁）、同案被告乙○○與「賴景達Eric」及「李
    文哲」之通訊軟體Line對話紀錄（見偵21827卷第141至183
    頁及偵23097卷第185至199、201至211頁）、同案被告乙○○
    申設之國泰世華商業銀行南投分行帳號000000000000號帳戶
    之歷史交易明細（見偵35159卷第29至32頁）等件在卷可稽
    ，是此部分事實，首堪認定。
　㈡被告戊○○雖以前揭情詞置辯，惟查：
　⒈衡酌近年來各式各樣之詐欺取財犯罪類型層出不窮，詐欺集
    團份子為逃避查緝，往往發展成由集團首腦在遠端、甚至遠
    在國外進行操控，由集團成員分層、分工，相互彼此利用，
    藉以遂行詐欺取財之犯罪模式，而依告訴人2人所述之情節
    ，可知詐欺集團內之層層指揮，以規避檢警之查緝，乃屬常
    見之詐欺集團犯罪手法，此等犯罪模式迭經媒體廣為披載、
    報導，誠為具有一般社會生活知識之人所能知悉之事。再者
    ，現今金融服務遠已不同於往昔傳統金融產業，金融機構與
    自動櫃員機等輔助設備隨處可見且內容多樣化，尤其電子、
    網路等新興金融所架構之服務網絡更綿密、便利，甚且供無
    償使用，此為吾人日常生活所習知，而正常人多會透過金融
    機構轉匯款項，倘捨此不為，刻意以輾轉隱晦之方式運送款
    項，應係為掩人耳目、躲避警方查緝。按諸常理，正常、合
    法之企業，若欲收取客戶之匯款，直接提供其帳戶予客戶轉
    匯即可，此不僅可節省勞費、留存金流證明，更可避免發生
    款項經手多人而遭侵吞等不測風險，若捨此不為，反而委託
    他人親收並轉交款項，就該款項極可能係詐欺等財產犯罪之
    不法所得，自有合理之預期。徵之被告戊○○於案發時已26歲
    ，高中畢業之智識程度，從事臺中港卸貨工作，足認被告戊○○具有一定智識程度及社會經驗，其對事理之判斷要無異於
    常人之處，當應知悉上開社會常識。
　⒉被告戊○○於本院審理中供稱：本案委託我去草屯收錢的人，
    我不知道他的真實姓名年籍資料，我是在103、104年間經由
    朋友介紹認識的，但平常沒有聯繫，直到去年（110年）才
    有聯繫，我們是聯繫後過了1、2個月，他才要我去收錢，他
    當時跟我說他在忙，沒有空，要我幫他去收錢，剛好那時我
    沒貨可卸，不用工作，可以休息，所以我會才去幫他收錢，
    他當時有說要給我報酬，但後來並沒有給我等語（見本院卷
    第87、156頁），足認被告戊○○與本案委託其收款之人並不
    熟識、彼此間亦毫無信賴基礎可言，倘該人果有委託他人收
    取正常款項之需求，衡情絕無委託不熟識、毫無信賴基礎之
    被告戊○○親收並轉交之可能，以免徒生款項遺失或遭侵吞之
    不測風險，反之，倘非所收取之款項涉及不法，或該委託方
    有意隱瞞身分以規避稽查，當無另以報酬刻意委請專人收取
    款項之必要，益徵有掩飾、隱匿現金與犯罪關連性目的，是
    依被告戊○○之智識程度及社會經驗，主觀上當已知悉其本案
    受不熟識、毫無信賴基礎之人之委託收取款項，並依指示向
    真實姓名年籍不詳之人收取款項後，再轉交予真實姓名年籍
    不詳之人，即可獲得報酬一節，極可能係在從事類如收取、
    轉送贓款等行徑，此為詐欺集團為遂行詐欺、洗錢等犯行分
    工之一環，卻仍為求賺取報酬而決意參與，全然棄置犯罪風
    險於不顧，足徵被告戊○○主觀上確有參與犯罪組織而為詐欺
    、洗錢之犯意甚明，是被告戊○○上開所辯，顯係臨訟飾卸之
    詞，不足採信。
　㈢綜上所述，本案事證明確，被告戊○○上開犯行均堪認定，應
    予依法論科。
三、論罪科刑：
　㈠按組織犯罪防制條例所稱之犯罪組織，係指3人以上，以實施
    強暴、脅迫、詐欺、恐嚇為手段或最重本刑逾5年有期徒刑
    之罪，所組成具有持續性或牟利性之有結構性組織；而所
    稱有結構性組織，係指非為立即實施犯罪而隨意組成，不以
    具有名稱、規約、儀式、固定處所、成員持續參與或分工明
    確為必要，組織犯罪防制條例第2條第1項、第2項分別定有
    明文。查被告戊○○參與之本案詐欺集團，至少有「賴景達Er
    ic」、「李文哲」及「少年」等成員，核屬「3人以上」無
    訛，而本案詐欺集團持續以實施詐術為手段向社會大眾行騙
    牟利，各次詐欺犯罪手段多所雷同，顯屬精心規劃設立之有
    結構性組織，而非為立即實施犯罪而隨意組成，可知本案詐
    欺集團成員，均係以詐騙他人財物、獲取不法所得為目的，
    並各依其分工，編織不實理由向被害人詐取財物、上下聯繫
    、指派工作、提領詐欺贓款或收取詐欺贓款後轉交上游等，
    堪認本案詐欺集團係透過縝密之計畫與分工，成員彼此相互
    配合，而由多數人所組成，於一定期間內存續，以實施詐欺
    為手段而牟利之具有完善結構之組織甚明，是本案詐欺集團
    自屬3人以上，以實施詐欺為手段，所組成具有持續性及牟
    利性之有結構性之犯罪組織，而該當組織犯罪防制條例第2
    條第1項所稱之「犯罪組織」無疑。
　㈡次按行為人於參與詐欺犯罪組織之行為繼續中，先後多次為
    加重詐欺之行為，因參與犯罪組織罪為繼續犯，犯罪一直繼
    續進行，直至犯罪組織解散，或其脫離犯罪組織時，其犯行
    始行終結。故該參與犯罪組織與其後之多次加重詐欺之行為
    皆有所重合，然因行為人僅為一參與犯罪組織行為，侵害一
    社會法益，屬單純一罪，應僅就「該案中」與參與犯罪組織
    罪時間較為密切之首次加重詐欺犯行論以參與犯罪組織罪及
    加重詐欺罪之想像競合犯，而其他之加重詐欺犯行，祗需單
    獨論罪科刑即可，無需再另論以參與犯罪組織罪，以避免重
    複評價。是如行為人於參與同一詐欺集團之多次加重詐欺行
    為，因部分犯行發覺在後或偵查階段之先後不同，肇致起訴
    後分由不同之法官審理，為裨益法院審理範圍明確、便於事
    實認定，即應以數案中「最先繫屬於法院之案件」為準，以
    「該案件」中之「首次」加重詐欺犯行與參與犯罪組織罪論
    以想像競合。縱該首次犯行非屬事實上之首次，亦因參與犯
    罪組織之繼續行為，已為該案中之首次犯行所包攝，該參與
    犯罪組織行為之評價已獲滿足，自不再重複於他次詐欺犯行
    中再次論罪，俾免於過度評價及悖於一事不再理原則。至於
    「另案」起訴之他次加重詐欺犯行，縱屬事實上之首次犯行
    ，仍需單獨論以加重詐欺罪，以彰顯刑法對不同被害人財產
    保護之完整性，避免評價不足。且首次加重詐欺犯行，其時
    序之認定，自應以詐欺取財罪之著手時點為判斷標準，亦即
    依一般社會通念，咸認行為人以詐欺取財之目的，向被害人
    施用詐術，傳遞與事實不符之資訊，使被害人陷於錯誤，致
    財產有被侵害之危險時，即屬詐欺取財罪構成要件行為之著
    手，並非以取得財物之先後順序為認定依據（最高法院109
    年度台上字第3945號判決意旨參照）。查被告戊○○於本案繫
    屬前，並無因參與本案詐欺集團之其他加重詐欺犯行遭檢察
    官起訴而繫屬於法院一節，有臺灣高等法院被告前案紀錄表
    1份（見本院卷第19至29頁）在卷可稽，揆諸前揭說明，被
    告戊○○如附表編號1部分（即本案中之首次加重詐欺犯行）
    即應論以參與犯罪組織罪。
　㈢再按洗錢防制法第2條規定：「本法所稱洗錢，指下列行為：
    一、意圖掩飾或隱匿特定犯罪所得來源，或使他人逃避刑事
    追訴，而移轉或變更特定犯罪所得。二、掩飾或隱匿特定犯
    罪所得之本質、來源、去向、所在、所有權、處分權或其他
    權益者。三、收受、持有或使用他人之特定犯罪所得。」所
    稱特定犯罪，依照同法第3條第1款，包含最輕本刑為6月以
    上有期徒刑以上之刑之罪。從而第14條第1項所規範之一般
    洗錢罪，必須有第3條規定之前置特定犯罪作為聯結，始能
    成立。同法第15條第1項則規定：「收受、持有或使用之財
    物或財產上利益，有下列情形之一，而無合理來源且與收入
    顯不相當者，處6月以上5年以下有期徒刑，得併科新臺幣5
    百萬元以下罰金：一、冒名或以假名向金融機構申請開立帳
    戶。二、以不正方法取得他人向金融機構申請開立之帳戶。
    三、規避第7條至第10條所定洗錢防制程序。」第15條之特
    殊洗錢罪，係在無法證明前置犯罪之特定不法所得，而未能
    依第14條之一般洗錢罪論處時，始予適用。倘能證明人頭帳
    戶內之資金係前置之特定犯罪所得，即應逕以一般洗錢罪論
    處，自無適用特殊洗錢罪之餘地。例如詐欺集團向被害人施
    用詐術後，為隱匿其詐欺所得財物之去向，而令被害人將其
    款項轉入該集團所持有、使用之人頭帳戶，並由該集團所屬
    之車手前往提領詐欺所得款項得逞，檢察官如能證明該帳戶
    內之資金係本案詐欺之特定犯罪所得，即已該當於新法第14
    條第1項之一般洗錢罪；至若無法將人頭帳戶內可疑資金與
    本案詐欺犯罪聯結，而不該當第2條洗錢行為之要件，當無
    從依第14條第1項之一般洗錢罪論處，僅能論以第15條第1項
    之特殊洗錢罪。倘行為人意圖掩飾或隱匿特定犯罪所得來源
    ，而將特定犯罪所得直接消費處分，甚或交予其他共同正犯
    ，而由共同正犯以虛假交易外觀掩飾不法金流移動，即難認
    單純犯罪後處分贓物之行為，應仍構成第2條第1或2款之洗
    錢行為（最高法院108年度台上字第1744號判決意旨參照）
    。查被告戊○○係與「賴景達Eric」、「李文哲」及「少年」
    及本案詐欺集團其他成員共同實施本案詐欺取財犯行，是本
    案核屬「三人以上共同詐欺取財」，乃洗錢防制法第3條第1
    款所稱之「特定犯罪」，則告訴人2人遭詐騙匯入人頭帳戶
    內之款項，即屬洗錢防制法所稱之「特定犯罪所得」無訛。
    又同案被告乙○○依「李文哲」之指示提領詐欺贓款，再交予
    被告戊○○，被告戊○○再轉交予「少年」後繳回上游之行為，
    客觀上確已使本案詐欺犯罪所得之流向晦暗不明，足以製造
    金流斷點，增加檢警進一步追查核心犯罪者之困難，已達到
    掩飾、隱匿本案詐欺犯罪所得之去向及所在之結果，揆諸前
    揭說明，自已該當洗錢防制法第2條第2款所稱之「洗錢行為
    」。
　㈣是核被告戊○○如附表編號1所為，係犯組織犯罪防制條例第3
    條第1項後段之參與犯罪組織罪、刑法第339條之4第1項第2
    款之三人以上共同詐欺取財罪及洗錢防制法第14條第1項之
    一般洗錢罪；如附表編號2所為，係犯刑法第339條之4第1項
    第2款之三人以上共同詐欺取財罪及洗錢防制法第14條第1項
    之一般洗錢罪。
　㈤按共同實行犯罪行為之人，在共同意思範圍以內，各自分擔
    犯罪行為之一部，彼此協力、相互補充以達其犯罪之目的者
    ，即應對於全部所發生之結果，共同負責，故不以實際參與
    犯罪構成要件行為或參與每一階段之犯罪行為為必要。又共
    同正犯之意思聯絡，原不以數人間直接發生者為限，即有間
    接之聯絡者，亦包括在內（最高法院107年度台上字第4444
    號判決意旨參照）。查本案詐欺集團於從事詐欺犯行之分工
    上極為精細，分別有實施詐術詐騙告訴人2人之機房人員、
    居中聯繫之人（如「賴景達Eric」）、指派任務之人（如「
    李文哲」）、提領詐欺贓款之車手及收取詐欺贓款後繳回上
    游之收水（如被告戊○○、「少年」）等各分層成員，以遂行
    詐欺犯行而牟取不法所得，本案詐欺集團成員間固未必彼此
    有所認識或清楚知悉他人所分擔之犯罪工作內容，然此一間
    接聯絡犯罪之態樣，正係具備一定規模犯罪所衍生之細密分
    工模式，參與犯罪者透過相互利用彼此之犯罪角色分工，而
    形成一個共同犯罪之整體以利犯罪牟財，被告戊○○雖未始終
    參與本案詐欺集團各階段之詐欺取財行為，惟其所參與之該
    等行為，乃屬本案詐欺集團犯罪計畫不可或缺之重要環節，
    被告戊○○自應就其所參與犯行所生之全部犯罪結果共同負責
    ，是被告戊○○與「賴景達Eric」、「李文哲」、「少年」及
    所屬詐欺集團其他成員，就本案加重詐欺取財及一般洗錢等
    犯行，具犯意聯絡及行為分擔，應論以共同正犯。
　㈥按被告參與詐欺犯罪組織之先行為，與其嗣後著手實行詐欺
    、洗錢等行為間，雖在時間及場所未能完全重合，在自然意
    義上非完全一致，然三者具有階段性之緊密關聯性，並有部
    分合致，復為確保及維護犯罪組織之宗旨或目的所必要，自
    得評價為單一行為，較符合國民法律感情，如予數罪併罰，
    反有過度評價之虞（最高法院108年度台上字第337、416號
    判決意旨參照）。依前揭說明，被告戊○○如附表編號1所示
    犯行，係以一行為同時觸犯參與犯罪組織罪、三人以上共同
    詐欺取財罪及一般洗錢罪；如附表編號2所示犯行，係以一
    行為同時觸犯三人以上共同詐欺取財罪及一般洗錢罪，為想
    像競合犯，應依刑法第55條前段規定，均從一重論以三人以
    上共同詐欺取財罪。
　㈦按刑法處罰之加重詐欺取財罪係侵害個人財產法益之犯罪，
    其罪數計算，依一般社會通念，應以被害人數、被害次數之
    多寡，決定其犯罪之罪數（最高法院108年度台上字第274號
    判決意旨參照）。依前揭說明，被告戊○○所犯如附表編號1
    、2所示不同告訴人之2次加重詐欺取財犯行，犯意各別，行
    為互殊，應予分論併罰。至公訴意旨就被告戊○○如附表編號
    1所示犯行，雖僅論及加重詐欺取財罪及一般洗錢罪，而漏
    未論及參與犯罪組織罪，惟此部分與業經起訴之加重詐欺取
    財罪及一般洗錢罪具想像競合犯之裁判上一罪關係，為起訴
    效力所及，本院自應併予審究，且經本院當庭告知上開罪名
    ，無礙被告戊○○訴訟上防禦權，附此敘明。
　㈧被告戊○○前因傷害、妨害自由等案件（3罪），經法院判處罪
    刑確定，嗣經本院以109年度聲字第2205號裁定應執行有期
    徒刑9月確定，於109年9月22日易科罰金執行完畢等情，有
    前揭臺灣高等法院被告前案紀錄表1份附卷可考，是被告戊○○於上述徒刑執行完畢後，雖於5年以內故意再犯本案有期徒
    刑以上之各罪，惟起訴書並未記載被告戊○○本案犯行構成累
    犯，公訴檢察官於本院審理中亦未主張構成累犯，是依最高
    法院刑事大法庭110年度台上大字第5660號裁定意旨，本院
    僅將上開前科紀錄列為刑法第57條第5款所定「犯罪行為人
    之品行」之審酌事項，而不予依刑法第47條第1項規定論以
    累犯並加重其刑，附此敘明。
　㈨爰審酌現今社會詐欺事件層出不窮、手法日益翻新，政府及
    相關單位無不窮盡心力追查、防堵，大眾傳播媒體更屢屢報
    導民眾被詐欺，甚至畢生積蓄因此化為烏有之相關新聞，被
    告戊○○年值青壯，有適當之謀生能力，竟與本案詐欺集團成
    員共同實施本案詐欺取財犯行，破壞社會治安，並無端造成
    告訴人2人之財物損失，所為誠屬不該；並考量被告戊○○犯
    後始終矢口否認犯行，且迄未與告訴人2人達成和解並賠償
    損失之犯後態度；兼衡以被告戊○○本案犯罪之動機、目的、
    手段、情節、素行、角色分工、所生危害及其自陳高中畢業
    之智識程度、從事臺中港卸貨工作、月收入2萬5,000元、未
    婚、無子女（見本院卷第159頁）等一切情狀，各量處如附
    表編號1、2主文欄所示之刑，並審酌其所犯數罪之態樣、手
    段、動機均屬相同，於併合處罰時責任非難重複程度甚高，
    爰定其應執行之刑如主文所示，以資懲儆。
　㈩保安處分部分：
　　按106年4月19日修正公布之組織犯罪防制條例第3條第3項規
    定：「犯第1項之罪者，應於刑之執行前，令入勞動場所，
    強制工作，其期間為3年。」，就受處分人之人身自由所為
    限制，違反憲法比例原則及憲法明顯區隔原則之要求，與憲
    法第8條保障人身自由之意旨不符，應自本解釋公布之日即1
    10年12月10日起失其效力，業經司法院大法官會議釋字第81
    2號解釋在案，是本案自無從對被告戊○○宣告強制工作，附
    此敘明。
四、沒收：　　
  ㈠被告戊○○與本案詐欺集團成員聯繫所用之行動電話為其所有
    一節，業據被告戊○○於本院審理中供陳明確（見本院卷第87
    頁），惟未據扣案，而行動電話乃日常生活中所常見之物，
    倘予沒收或追徵，對於沒收制度所欲達成或附隨之社會防衛
    無何助益，欠缺刑法上重要性，自不予宣告沒收或追徵。　
　㈡被告戊○○否認有因本案犯行而獲得任何報酬（見本院卷第87
    、156頁），卷內亦無積極證據足證被告戊○○有因本案犯行
    而獲得任何報酬，自無從宣告沒收或追徵。
　㈢按洗錢防制法第18條第1項規定：「犯第14條之罪，其所移轉
    、變更、掩飾、隱匿、收受、取得、持有、使用之財物或財
    產上利益，沒收之；犯第15條之罪，其所收受、持有、使用
    之財物或財產上利益，亦同」，此一規定採取義務沒收主義
    ，只要合於前述規定，法院固應為相關沒收之諭知，然該洗
    錢行為之標的是否限於行為人所有者始得宣告沒收，法無明
    文，實務上一向認為倘法條並未規定「不問屬於犯罪行為人
    與否均沒收」時，自仍以屬於被告所有者為限，始應予沒收
    。本院認在洗錢防制法並未規定「不問屬於犯罪行為人與否
    」之情形下，自宜從有利於被告之認定。查被告戊○○收取之
    詐欺贓款已輾轉繳回上游，非屬被告戊○○所有，被告戊○○亦
    無事實上處分權，自無從依洗錢防制法第18條第1項規定宣
    告沒收。
貳、無罪部分：
一、公訴及移送併辦意旨另以：被告乙○○提供其所申設之國泰世
    華商業銀行南投分行帳號000000000000號帳戶作為本案詐欺
    集團詐騙告訴人2人匯入款項之人頭帳戶使用，再依指示前
    往位於南投縣○○市○○○路00號之國泰世華商業銀行南投分行
    之自動櫃員機，以插入提款卡並輸入密碼提領款項方式，陸
    續提領8萬元、5萬元、7萬元（共20萬元）之款項，復依指
    示前往位於南投縣○○鎮○○路00號之敦和宮前，在其駕駛車牌
    號碼000-0000號自用小客車內，將上開詐欺贓款交予同案被
    告戊○○，同案被告戊○○再轉交予「少年」。因認被告乙○○涉
    犯刑法第339條之4第1項第2款之三人以上共同詐欺取財罪及
    洗錢防制法第14條第1項之一般洗錢罪等語。
二、按犯罪事實應依證據認定之，無證據不得認定犯罪事實；不
    能證明被告犯罪者，應諭知無罪之判決，刑事訴訟法第154
    條第2項、第301條第1項分別定有明文。又認定不利於被告
    之事實，須依積極證據，苟積極證據不足為不利於被告事實
    之認定時，即應為有利於被告之認定，更不必有何有利之證
    據；認定犯罪事實所憑之證據，雖不以直接證據為限，間接
    證據亦包括在內，然而無論直接或間接證據，其為訴訟上之
    證明，須於通常一般之人均不致有所懷疑，而得確信為真實
    之程度者，始得據為有罪之認定，若其關於被告是否犯罪之
    證明未能達此程度，而有合理性懷疑之存在，致使無從形成
    有罪之確信，根據「罪證有疑，利於被告」之證據法則，即
    不得遽為不利於被告之認定。另事實之認定，應憑證據，如
    未能發現相當證據，或證據不足以證明，自不能以推測或擬
    制之方法，以為裁判之基礎。再刑事訴訟法第161條第1項規
    定：檢察官就被告犯罪事實，應負舉證責任，並指出證明之
    方法。因此，檢察官對於起訴之犯罪事實，應負提出證據及
    說服之實質舉證責任。倘其所提出之證據，不足為被告有罪
    之積極證明，或其指出證明之方法，無從說服法院以形成被
    告有罪之心證，基於無罪推定之原則，自應為被告無罪判決
    之諭知（最高法院30年上字第816號、76年台上字第4986號
    、40年台上字第86號、92年台上字128號判例意旨參照）。
三、公訴及移送併辦意旨認被告乙○○涉犯上開罪嫌，無非係以被
    告乙○○於警詢及偵查中之供述、同案被告戊○○於警詢及偵查
    中之陳述、告訴人2人於警詢中之指訴、敦和宮附近監視器
    錄影畫面翻拍照片、被告乙○○申設之國泰世華商業銀行南投
    分行帳號000000000000號帳戶之歷史交易明細等為其主要論
    據。訊據被告乙○○堅詞否認有何加重詐欺取財及一般洗錢等
    犯行，辯稱：我確實有將我的國泰世華商業銀行南投分行帳
    戶提供予「賴景達Eric」、「李文哲」使用，並依指示從該
    帳戶內提領共20萬元，再依指示將該20萬元交予他人，但我
    是因為亟需資金週轉，在網路上看到「快貸網」，經由該網
    站才會與「賴景達Eric」、「李文哲」聯繫，對方說可以協
    助我辦理貸款，所以我才會提供該帳戶給對方幫我製造金流
    、美化帳戶，因為該20萬元不是我的，所以我才會將該20萬
    元提領出來交還給對方派來收取的人，我也是被詐騙，我不
    知道對方是詐騙集團等語；辯護人則為被告乙○○辯稱：被告
    乙○○係因有資金需求，才會誤信「賴景達Eric」、「李文哲
    」告知可以以製造金流、美化帳戶之方式協助其辦理貸款之
    說詞，因而將其國泰世華商業銀行南投分行帳戶提供予對方
    使用，並依指示從該帳戶內提領共20萬元，再依指示將該20
    萬元交予他人，被告乙○○或有因社會經驗不足、急於貸款而
    未予查察之過失，惟被告乙○○主觀上並無詐欺、洗錢之犯意
    等語。
四、經查：
　㈠按近來因檢警機關積極查緝利用人頭帳戶而實施詐欺取財之
    犯行，詐欺集團價購取得人頭帳戶已屬不易，遂改以詐騙方
    式取得人頭帳戶，並趁帳戶提供者未及發覺前，充為人頭帳
    戶而供詐欺取財短暫使用者，乃時有所聞，此非僅憑學識、
    工作或社會經驗即可全然知悉。又若一般民眾會因詐欺集團
    成員言詞相誘而陷於錯誤，進而交付鉅額財物，則金融帳戶
    之持有人亦有可能因相同原因陷於錯誤，並交付金融帳戶資
    料，自不能徒以客觀合理之智識經驗為基準，遽推論被告必
    具相當警覺程度，而對構成犯罪之事實必有預見。倘提供帳
    戶者可能係遭詐騙而交付金融帳戶資料，亦即無法確信提供
    帳戶者係出於直接故意或間接故意，自應為有利於行為人之
    認定。再者，於目前金融環境，有信用瑕疵民眾貸款不易，
    需款孔急者，為求順利獲取貸款，對於代辦貸款者之要求，
    多會全力配合，故詐欺集團利用需款孔急之民眾急於獲得貸
    款之心理，藉此詐取金融帳戶資料者，時有所聞，故在信用
    不佳、經濟困難情形下，實難期待一般民眾均能詳究細節、
    提高警覺而避免遭詐騙、利用；且一般人對於社會事物之警
    覺程度常因人因時而異，衡以社會上不法份子為遂其詐欺伎
    倆，事先必備一番說詞，且詐欺集團詐欺他人財物手法不斷
    推陳出新，一般民眾為其等能言善道說詞所惑，而為不合情
    理舉措者，屢見不鮮，故不能排除確實有人因一時疏忽、輕
    率而誤信辦理借款需提供帳戶資料而交付帳戶之情。
　㈡觀諸被告乙○○與「賴景達Eric」、「李文哲」之通訊軟體Lin
    e對話紀錄之內容（見偵21827卷第141至183頁及偵23097卷
    第185至199、201至211頁），可知「賴景達Eric」、「李文
    哲」確係就申辦貸款之各項細節與被告乙○○逐一詳予討論，
    且於溝通過程中，亦無足使被告乙○○明顯察覺其中有何不合
    常理之處，甚至對方還提出有律師用印之合作協議書（見偵
    21827卷第195頁）予被告乙○○簽署，以明確規範雙方法律上
    之權利義務關係，是被告乙○○及其辯護人上開辯稱：被告乙○○會提供其國泰世華商業銀行南投分行帳戶予「賴景達Eric
    」、「李文哲」使用，係因被告乙○○亟需資金週轉，為使貸
    款順利通過，才會將該帳戶內由「賴景達Eric」、「李文哲
    」代為製造金流、美化帳戶所存入之款項提出後，交給其等
    指定之人等語，尚非全然無據。又本案被告乙○○所提供之資
    料，係其金融帳戶之帳號，而在現今社會交易上，由帳戶所
    有人或使用人於各類情形下告知自己金融帳戶之帳號，實屬
    常見，「賴景達Eric」、「李文哲」並非要求被告乙○○交付
    該帳戶之存摺、提款卡及密碼等較為機密之資訊或物品，則
    被告乙○○就僅提供金融帳戶之帳號一事之警覺性較低，亦合
    於常情。從而，本案依被告乙○○與「賴景達Eric」、「李文
    哲」聯繫、溝通之過程，堪認被告乙○○自始至終相信提供自
    己之帳戶予對方，係為辦理貸款之用，且匯入該帳戶內之款
    項係對方為美化帳戶所製造之金流，本應將該款項提領出來
    交還予對方，實難認被告乙○○對於該帳戶將遭本案詐欺集團
    持以作為詐欺取財不法使用及提領款項後將掩飾、隱匿本案
    詐欺犯罪所得金流一事，確已明知或可得而知，自無從遽認
    被告乙○○主觀上有加重詐欺取財及一般洗錢之犯意。至檢察
    官雖主張被告乙○○申設之國泰世華商業銀行南投分行帳戶於
    110年5月28日匯入1筆1,000元之款項後，旋即遭人提領，此
    乃本案詐欺集團在測試該帳戶是否可以使用之俗稱「洗帳戶
    」行為，進而推論被告乙○○於該日之前即與本案詐欺集團有
    所聯繫，故被告乙○○上開提出其與「賴景達Eric」、「李文
    哲」之通訊軟體Line對話紀錄，係屬事後假造之虛偽資料等
    語，惟檢察官就此並未提出任何積極證據以實其說，顯係毫
    無客觀立論基礎之主觀臆測，是檢察官上開主張，委無足採
    。而檢察官上開所提其餘證據，均無從證明被告乙○○主觀上
    確有加重詐欺取財及一般洗錢之犯意，不足為不利被告乙○○
    之認定。
　㈢綜上所述，被告乙○○是否涉犯公訴及移送併辦意旨所指之加
    重詐欺取財及一般洗錢等罪嫌，依公訴人所舉事證，並未達
    於通常一般之人均不致有所懷疑而得確信之程度，尚難遽為
    被告乙○○有罪之認定；此外，復查無其他積極證據足證被告
    乙○○確有公訴及移送併辦意旨所指之加重詐欺取財及一般洗
    錢等犯行，既不能證明被告乙○○犯罪，揆諸前揭說明，自應
    為無罪之諭知，以昭審慎。
五、檢察官就被告乙○○移送併辦部分，與起訴之犯罪事實相同，
    為事實上同一案件，本院已併予審酌，附此敘明。　
據上論斷，應依刑事訴訟法第299條第1項前段、第301條第1項，
組織犯罪防制條例第3條第1項後段，洗錢防制法第14條第1項，
刑法第11條前段、第28條、第339條之4第1項第2款、第55條前段
、第51條第5款，刑法施行法第1條之1第1項，判決如主文。
本案經檢察官陳佞如提起公訴及移送併辦，檢察官丁○○到庭執行
職務。
中    華    民    國     111    年    6    月    24   日
                  刑事第十六庭  審判長法  官  江彥儀　
　　　　　　　　　                    法  官  吳金玫　　
　　　　　　　　　                    法  官  呂超群
得上訴。
以上正本證明與原本無異。
如不服本判決應於收受送達後20日內向本院提出上訴書狀，並應
敘述具體理由；其未敘述上訴之理由者，應於上訴期間屆滿後20
日內向本院補提理由書（均須按他造當事人之人數附繕本）「切
勿逕送上級法院」。
告訴人或被害人如不服判決，應備理由具狀向檢察官請求上訴，
上訴期間之計算，以檢察官收受判決正本之日起算。
　　　　                              書記官  許丞儀
中    華    民    國     111    年    6    月    24   日
附錄法條：
組織犯罪防制條例第3條
發起、主持、操縱或指揮犯罪組織者，處3年以上10年以下有期
徒刑，得併科新臺幣1億元以下罰金；參與者，處6月以上5年以
下有期徒刑，得併科新臺幣1千萬元以下罰金。但參與情節輕微
者，得減輕或免除其刑。
具公務員或經選舉產生之公職人員之身分，犯前項之罪者，加重
其刑至二分之一。
犯第1項之罪者，應於刑之執行前，令入勞動場所，強制工作，
其期間為3年。
前項之強制工作，準用刑法第90條第2項但書、第3項及第98條第
2項、第3項規定。
以言語、舉動、文字或其他方法，明示或暗示其為犯罪組織之成
員，或與犯罪組織或其成員有關聯，而要求他人為下列行為之一
者，處3年以下有期徒刑，得併科新臺幣3百萬元以下罰金：
一、出售財產、商業組織之出資或股份或放棄經營權。
二、配合辦理都市更新重建之處理程序。
三、購買商品或支付勞務報酬。
四、履行債務或接受債務協商之內容。
前項犯罪組織，不以現存者為必要。
以第5項之行為，使人行無義務之事或妨害其行使權利者，亦同
。
第5項、第7項之未遂犯罰之。
洗錢防制法第2條
本法所稱洗錢，指下列行為：
一、意圖掩飾或隱匿特定犯罪所得來源，或使他人逃避刑事追訴
    ，而移轉或變更特定犯罪所得。
二、掩飾或隱匿特定犯罪所得之本質、來源、去向、所在、所有
    權、處分權或其他權益者。
三、收受、持有或使用他人之特定犯罪所得。
洗錢防制法第14條
有第2條各款所列洗錢行為者，處7年以下有期徒刑，併科新臺幣
5百萬元以下罰金。
前項之未遂犯罰之。
前二項情形，不得科以超過其特定犯罪所定最重本刑之刑。
刑法第339條之4
犯第339條詐欺罪而有下列情形之一者，處1年以上7年以下有期
徒刑，得併科1百萬元以下罰金：
一、冒用政府機關或公務員名義犯之。
二、三人以上共同犯之。
三、以廣播電視、電子通訊、網際網路或其他媒體等傳播工具，
    對公眾散布而犯之。
前項之未遂犯罰之。
附表：
編號 犯罪事實 主文  1 詐騙甲○○○部分犯行 戊○○犯三人以上共同詐欺取財罪，處有期徒刑壹年伍月。  2 詐騙丙○○部分犯行 戊○○犯三人以上共同詐欺取財罪，處有期徒刑壹年參月。